【裁判字號】    98,台上,6221
【裁判日期】    981022
【裁判案由】    違反毒品危害防制條例等罪
【裁判全文】
最高法院刑事判決            九十八年度台上字第六二二一號
上  訴  人  甲○○
選任辯護人  陳意青律師
上列上訴人因違反毒品危害防制條例等罪案件，不服台灣高等法
院高雄分院中華民國九十八年八月十一日第二審更審判決（九十
八年度上更(一)字第二九號，起訴案號：台灣屏東地方法院檢察署
九十六年度偵字第二四四三號），提起上訴，本院判決如下：
    主  文
上訴駁回。
    理  由
按刑事訴訟法第三百七十七條規定：上訴於第三審法院，非以判
決違背法令為理由，不得為之；是提起第三審上訴，應以原判決
違背法令為理由，係屬法定要件；如果上訴理由書狀並未依據卷
內訴訟資料具體指摘原判決不適用何種法則或如何適用不當；或
所指摘原判決違法情事，顯與法律規定得為第三審上訴理由之違
法情形不相適合；均應認其上訴為違背法律上之程式，予以駁回
。本件原判決撤銷第一審就其附表一編號１、２、３、４及附表
二等部分所為之科刑判決，就該附表一編號１、２、３及附表二
等部分，改判仍分別論處上訴人甲○○販賣第二級毒品三罪（各
處有期徒刑八年，禠奪公權七年）及販賣第三級毒品一罪（處有
期徒刑五年六月，禠奪公權四年）等罪刑（應執行有期徒刑十年
，褫奪公權七年；原判決撤銷第一審就其附表一編號４部分所為
之科刑判決，就此改判諭知無罪部分，未據上訴已確定）。上訴
人之上訴意旨略稱：（一）證人陳榮周、黃保書於第一審已分別
證稱：「警員引導我說的」（陳榮周部分）、「警察叫我這樣講
，警察跟我說在法官面前要這樣講」（黃保書部分），足見證人
陳榮周、黃保書之警詢供述均非出於自由意志，根本無證據能力
。更何況依卷附陳榮周、高俊勇警詢筆錄之記載，警員製作該等
警詢筆錄之時間，僅有三十五分鐘或三十二分鐘，惟該等警詢筆
錄均長達五頁，以一般警詢筆錄製作之過程，根本無法於短短
三十五分鐘或三十二分鐘內完成，足見該二份警詢筆錄應係製作
完成後，由陳榮周或高俊勇分別依已製作完成之筆錄內容作答，
其真實性顯有可疑，應無證據能力。原審未傳喚製作有關證人陳
榮周、洪榮宗、高俊勇、黃保書警詢筆錄之員警到庭作證，以釐
清該等警詢筆錄製作之過程是否合法，即謂：「證人陳榮周雖曾
於原審（指第一審，下同）審理中到庭證述其向上訴人購甲基安
非他命（下稱安非他命）之經過，惟就其於何時如何打電話向上
訴人購買安非他命等之時間、交易細節，未如其於警詢時證述之
情節詳細、具體，況證人陳榮周於警詢證述之情節，大致與證人
蔡國智於原審審理中證述之情節相符，則證人陳榮周先前於警詢
之陳述，已具有較可信之特別情況，且為證明上訴人有販賣安非
他命給陳榮周之事實存否所必要，應認為證人陳榮周於警詢之陳
述有證據能力」、「黃保書在檢察官偵查中既已就上訴人犯罪事
實具體證述，就犯罪時間及具體地點則表示不復記憶，是其警詢
中所為與前開通訊監察錄音譯文所示內容相呼應之陳述，顯具有
較可信之特別情況，且為證明犯罪事實之存否所必要者，應認為
有證據能力」。有證據調查未盡及適用法則不當之違法。（二）
依憑證人陳榮周於第一審之證述，足以證明陳榮周係向蔡國智聯
絡購買安非他命之事，且陳榮周對究係上訴人販賣抑或是蔡國智
販賣乙事，亦毫無所悉；而蔡國智又不無可能係假藉上訴人之名
義販賣安非他命，豈能僅憑蔡國智之證述，即逕謂係上訴人販賣
安非他命予陳榮周﹖更何況證人蔡國智於原審證稱：「陳榮周要
買毒品我才介紹他認識，當天我載被告（指上訴人）去城隍廟旁
邊，他們交易是我居中介紹的，實際交易金額為二千元（新台幣
，下同）」、「（問：【民國】九十六年一月五日當天去被告家
，有事先聯絡﹖）我常去被告那裡，所以沒有電話聯絡就去」、
「我說有人要買安非他命，說要二千元，說是我以前的同事要買
」。如若無誤，則蔡國智於九十六年一月五日係在沒有事先聯絡
之情況下，即直接赴上訴人住處，並要求上訴人準備價值二千元
之安非他命；惟一般人擬拜訪友人，應會事先聯絡，以免撲空，
況且蔡國智事先若不與上訴人聯絡，又如何知悉上訴人住處有可
供販賣之安非他命﹖若上訴人住處隨時均有可供販賣之安非他命
，警方何以未於上訴人住處扣得任何安非他命﹖若係上訴人販售
安非他命，蔡國智何以能替代上訴人與陳榮周洽談售賣之數量﹖
足見證人蔡國智之證述，不合常情，不得採為不利於上訴人認定
之依據。至於九十六年一月五日蔡國智與上訴人間雖有電話通聯
紀錄，惟該通聯錄音譯文中所稱之「周仔」，並非陳榮周，業據
蔡國智於原審證述：「我跟他（指上訴人）說，他（指陳榮周）
就是阿周這樣而已」綦詳，自不能執該份通訊監察錄音譯文而認
定係上訴人販賣安非他命予陳榮周。又證人蔡國智於警詢係供稱
：「我都直接去找他（指上訴人）買，他如何賣我不知道」、「
我只幫他送一小包安非他命賣給綽號『周仔』之男子，代價二千
元」、「是甲○○以0000000000行動電話於九十六年
一月五日十時三十六分，和我0000000000聯絡，告知
我綽號『周仔』之男子要買二千元毒品安非他命，所以我就於當
日十九時許，送到屏東市○○街城隍廟旁小巷內與『周仔』交易
，一手交錢一手交貨，交易完後，我就馬上將錢送到甲○○租屋
之樓下給他」，惟於第一審供稱：「在警局時因我有糖尿病血
糖拉高，所以說話顛三倒四，今日陳述才實在」，則究係何人販
賣安非他命予陳榮周﹖與之如何聯絡﹖於何時、地以何金額交易
安非他命﹖均待查明。況且上訴人要叫蔡國智叔叔，依常情，豈
有長輩聽命於晚輩之理﹖原判決採證認事顯與經驗法則有違。（
三）依憑證人洪榮宗於警詢證稱：「是綽號『澳智』介紹叫『一
政』的男子給我認識，綽號『澳智』帶我去『一政』……的住所
，我向『澳智』說安非他命的錢先欠著，『一政』就拿安非他命
一小包給我，我與『澳智』就一起吸食毒品」，足以證明係蔡國
智販賣安非他命予洪榮宗，否則洪榮宗何以對蔡國智說：「安非
他命的錢先欠著」﹖原判決就此有利之證述，未說明取捨之理由
，自屬理由不備。再依洪榮宗於第一審之證述，足以證明係蔡國
智取出安非他命售賣予洪榮宗；而證人洪榮宗於原審係供稱：「
（問：被告甲○○有沒有瞪你﹖）無，但他有看我」、「不會怕
，只覺得怪怪」，於原審審判長告以偽證罪之處罰後，其仍證稱
：「（問：去那邊之後，吸食的東西是誰的﹖）不知道，是蔡國
智拿出來的」、「我們兩人一起在房間，蔡國智從房間拿出來，
我們就一起施用」、「蔡國智跟我說吸食完後算五百元」、「吸
食完以後不久，蔡國智跟我說那包算一千元，我說太貴，他就說
五百元」、「（問：之後誰跟你催討五百元﹖）被告甲○○，他
說要拿五百元，我的想法是蔡國智叫甲○○來討的」、「我在警
詢中陳述時，警察說是否如此，我就說是如此，我是照著警察說
的」、「我只認識蔡國智，甲○○我不認識，我都是要透過蔡國
智才有得吸食，我猜想是蔡國智要甲○○問我還要不要」、「剛
才陳述是真的」。原判決竟執證人洪榮宗就伊係自己一人前往找
上訴人，抑或係與蔡國智一同前往乙事，所證前後矛盾，以及經
問及洪榮宗當日與上訴人一同提解到庭情形，其始供承因開庭前
與上訴人已在同一候審室候審，故「多多少少，有受干擾」等情
，逕認證人洪榮宗在第一審迴護之證詞已遭污染，不足採信，顯
然違背經驗法則。又卷附通訊監察錄音譯文所稱上訴人告知洪榮
宗願補足差額云云，是否即係指九十六年二月九日上訴人販售安
非他命予洪榮宗之事，實有疑問。而證人洪榮宗於原審就其係以
一千元抑或五百元購買系爭安非他命、購入安非他命後是否立即
離開抑或是與蔡國智一同吸食等事，所為之證述，與第一審所證
不同，原判決未予究明，有應於審判期日調查之證據未予調查之
違法。（四）依憑證人高俊勇於第一審之證述，足以證明高俊勇
係託上訴人代為購買安非他命，並非上訴人直接將安非他命售賣
予高某，否則何庸囑高俊勇先交錢，且須等候一段時間才能取得
毒品﹖又卷附關於高俊勇與上訴人間之通訊監察錄音譯文，並無
明確售賣安非他命時間、地點之紀錄，且該份通訊監察錄音譯文
之內容，與高俊勇之警詢供述，亦非完全相同（如該譯文僅有上
訴人向高俊勇催討或商借三千五百元之對話，並無高俊勇在警詢
所稱之向上訴人購買三次安非他命之對話）。原判決竟謂：「證
人高俊勇於原審（指第一審）之證詞雖與其警詢、檢察官偵查中
之供證有不一致之情事，惟證人高俊勇於警詢、檢察官偵查中之
先前供證，與上揭通訊監察錄音譯文所示內容相符，從客觀上之
環境或條件等情況加以觀察，相較於審判中之陳述，具有更可信
之特別情況，應為真實可信」，自嫌率斷。（五）依據證人黃保
書在第一審之證述，足以證明上訴人並未販賣Ｋ他命予黃保書，
而係與黃保書合資購買Ｋ他命後一起施用，原判決不採納黃保書
於第一審有利於上訴人之供述，未說明理由，自屬理由不備。
再依憑卷內黃保書與上訴人之通訊監察錄音譯文記載：「甲○○
：你等一下要拿二百補貼，我才六百；黃保書：哦！二百好；甲
○○：我沒有請你說不過去，要玩明天再玩也沒關係，你今天幫
我搬家，我有困難時都是你們客家人幫我」，足以證明上訴人係
為答謝黃保書幫忙搬家，始邀約黃某至伊住處小聚，並未提及售
賣Ｋ他命予黃保書之事，至於要求黃某補貼二百元，乃指購買聚
會所需之物，並非如黃保書警詢所稱上訴人售賣Ｋ他命予黃保書
要價八百元，因黃某祇有六百元，故尚欠二百元，黃某之警詢供
述，與卷附通訊監察錄音譯文之記載不符，而鈞院前次發回意旨
又指明：「上開通話間，黃保書似無向上訴人要約購買毒品之意
思表示。又黃保書於警詢時所供：該通電話係彼與上訴人聯絡，
由彼前往上訴人住處購買八百元之一小包Ｋ他命，但彼身上只有
六百元，尚欠上訴人二百元等語；與上開通訊監察譯文內容似亦
有出入。原判決就此未說明其間應如何取捨之理由，率憑以認定
上訴人有原判決附表二部分之犯罪事實，併有理由矛盾及理由欠
備之違誤」。原審竟仍採納黃保書之警詢陳述作為判決之基礎，
自屬於法有違。（六）上訴人並非於交易毒品之時經警當場逮捕
之現行犯，僅依憑證人陳榮周、洪榮宗、高俊勇、黃保書等人之
警詢陳述及卷附之通訊監察錄音譯文等證據資料，如何能為不利
於上訴人之認定﹖原判決採證認事顯與經驗法則及論理法則有違
等語。
惟查：原判決綜合卷內證據資料及調查證據之結果，認定上訴人
其事實欄所載之犯行，已於理由內詳敘其調查證據之結果及取捨
證據認定之理由，並就上訴人否認犯罪所持之辯解，認非可採，
以及證人洪榮宗、高俊勇、黃保書分別於第一審所為有利於上訴
人之證述，認俱屬事後迴護之詞，皆非可執為有利於上訴人認定
之依據，分別予以指駁或說明。復依憑調查證據之結果，說明採
為判決基礎之證人陳榮周、洪榮宗、高俊勇、黃保書警詢陳述，
均難認係經警方誘導所為，皆具證據能力所憑之理由。從形式上
觀察，原判決並無適用法則不當、採證違背經驗法則、論理法則
、證據調查未盡、理由不備、理由矛盾等違背法令之情形。上訴
意旨（三）、（四）、（五）、（六）均置原判決理由內已詳予
說明之事項於不顧，徒憑己意，或仍執原判決已詳予敘明俱屬迴
護之詞非可採信之證人洪榮宗、高俊勇、黃保書第一審證述，指
摘原判決採證違背經驗法則、論理法則；或就事實審法院無違於
證據法則之採證認事自由判斷職權之合法行使，再為單純事實上
爭執；俱不足以辨識原判決該等部分均已具備違背法令之形式要
件。至於證人陳榮周於第一審雖證稱：「警員引導我說的」；而
依卷附陳榮周、高俊勇警詢筆錄之記載，警員製作該等警詢筆錄
之時間，復僅有三十五分鐘或三十二分鐘；惟證人陳榮周於於第
一審另又證稱：「（問：你於警察局陳述是否實在﹖）實在」、
「（問：你要買之前是否有打電話給他們﹖）忘記了，像我警詢
筆錄一樣」、「（問：他們二人到時，是誰拿毒品給你﹖）同警
詢筆錄，現在不記得」、「（問：二千元是交給誰﹖）不記得，
就像警詢筆錄一樣」、「（問：你於警局說交給甲○○﹖）同警
詢筆錄」（見第一審卷第一０九頁）；另證人洪榮宗、高俊勇在
第一審亦分別結證稱：「（問：你於警察製作筆錄是否有刑求﹖
）無」、「（問：你於警詢中陳述是否實在﹖）照實講」（洪榮
宗部分，見同上卷第一一三頁背面）、「（問：你在警詢中陳述
是否實在﹖有無遭刑求﹖）沒有刑求，陳述實在」（高俊勇部分
，見同上卷第一二二頁背面）；則原判決認陳榮周、洪榮宗、高
俊勇之警詢陳述，均係出於自由意志，與上引卷內證據資料之內
容，俱無不合。又證人黃保書於第一審已證稱：「警察叫我這樣
講，警察跟我說在法官面前要這樣講」，原審未調查該證人之警
詢陳述，是否出於自由意志，即逕採納證人黃保書之警詢陳述，
作為判決之基礎，固不無證據調查未盡之瑕疵；惟證人黃保書在
檢察官偵查中亦結證稱：「（問：你向甲○○買過幾次毒品？）
只有一次，是買Ｋ他命」、「（問：何時向他買Ｋ他命？）我忘
記了」、「（問：金額？交易方式？）八百元，是約在屏東市的
一個地方，那個地方我不知道地名，是一手交錢一手交貨，是他
自己送過來的」（見偵查卷第一八一頁、第一八二頁）；則除去
證人黃保書之警詢陳述，依憑卷內其他證據資料，此部分仍應為
同一事實認定，此項證據調查未盡之瑕疵，既於判決結果顯無影
響，依刑事訴訟法第三百八十條規定，仍難執為提起第三審上訴
之適法理由。更何況原審審判長於審判期日，就上訴人被訴之犯
罪事實為訊問前，詢問上訴人及其選任辯護人陳意青律師：「尚
有何證據請求調查﹖）復均答稱：「無其他事項請求調查」（見
原審卷第二０八頁）。上訴意旨（一）至法律審之本院，始又執
原審未傳喚製作證人陳榮周、洪榮宗、高俊勇、黃保書警詢筆錄
之員警到庭作證，以釐清該等警詢筆錄製作之過程是否合法等語
，指摘原審證據調查未盡及適用法則不當，亦非依據卷內資料而
為主張。再依原判決理由說明，係以上訴人於原法院上訴審供認
：於九十六年一月五日晚間七時許，確曾搭乘蔡國智之機車至屏
東市○○路「上海素食館」後方之城隍廟等語，與證人陳榮周先
後於警詢、第一審及原審證稱：「在屏東市○○路上海素食館後
面城隍廟交易，當時是蔡國智騎機車載甲○○一起送安非他命來
的，他們先將安非他命裝在香煙盒內交給我，我再將錢交給甲○
○，是一手交錢一手交貨的」、「蔡國智是我之前上海素食館內
一起工作的廚師，甲○○是經蔡國智介紹認識的」、「（問：你
向甲○○買過多少次毒品？）只有一次」、「九十六年一月五日
甲○○、蔡國智共乘機車到屏東市○○路上海素食館後方城隍廟
處，旋由甲○○以一手交錢一手交貨之方式，以二千元之代價將
甲基安非他命一小包售給我」、「（問：九十六年一月五日晚上
七點在屏東市上海素食館後方的城隍廟向被告買一小包第二級毒
品？）我是認識蔡國智打電話叫蔡國智幫我買的，但我不認識被
告，當時是打電話給蔡國智，請蔡國智向別人拿毒品的」、「（
問：如何聯絡蔡國智？）他以前是我同事，所以我請他拿的」、
「我是打蔡國智的電話，甲○○我不太認識，我是認識蔡國智」
、「（問：當時認識被告？）不太認識，以前見過幾次面，但是
不知道他的電話」、「（問：你沒有先打給被告而是先打給蔡國
智？蔡國智的電話是否為0000000000？）是的，蔡國智的電話是
否為0000000000我已經忘記了」、證人蔡國智於第一審證稱：「
（問：是何人賣毒品給陳榮周？）毒品是甲○○拿給陳榮周，陳
榮周再把錢拿給被告甲○○」及卷附九十六年一月五日蔡國智與
上訴人之通訊監察錄音譯文記載：「Ａ（指蔡國智）：那個人說
要拿二千元；Ｂ（指甲○○）：這樣哦。Ｂ：你能不能鼓勵他拿
一半，因為我現在跟這個人拿，都要求一半，一半四千元……那
時雄雄說要半半，我跟他拿的這個人……對這種……他不要，他
說要的話就一半四千元，你去告訴周仔，叫他拿一半五千五百元
，一定會弄很多給他。……你跟他講不划算，人家也不出這樣的
，你說一定弄很多給他；Ａ：好」等證據資料，相互印證，認定
上訴人係透過蔡國智介紹，以二千元之對價，販賣安非他命予陳
榮周一次，核屬事實審法院無違於證據法則之採證認事自由判斷
職權之合法行使，並未違法。上訴意旨（二）執原審摒棄未予採
納之證人陳榮周其餘第一審證述，就此再為單純事實上爭執，顯
不足以辨識原判決此部分已具備違背法令之形式要件。又證人洪
榮宗於警詢證稱：「是綽號『澳智』介紹叫『一政』的男子給我
認識，綽號『澳智』帶我去『一政』……的住所，我向『澳智』
說安非他命的錢先欠著，當時『一政』在現場，『一政』就拿安
非他命一小包給我，我與『澳智』就一起吸食毒品」（見警局卷
第六八頁）。如若屬實，顯意指洪榮宗向蔡國智聲明：「安非他
命的錢先欠著」之時，上訴人不但同在現場與聞，於聽聞後，亦
未表示異議，即逕行取交一小包安非他命予洪榮宗，則此項陳述
，對上訴人並非必然有利（即洪榮宗購買安非他命欠帳乙事，亦
有可能係同在現場之上訴人所同意），自無庸於判決理由內一一
指駁。上訴意旨（三）另執此指摘原判決理由不備，殊屬誤會。
又依原判決理由說明，係以證人洪榮宗於警詢及原審先後供稱：
「是綽號『澳智』（指蔡國智）介紹叫『一政』的男子給我認識
，綽號『澳智』帶我去『一政』屏東市○○路八九號六樓之二的
住所……『一政』就拿安非他命一小包給我，我與『澳智』就一
起吸食毒品」、「九十六年二月十日零時左右……叫我拿錢到屏
東市○○路八九號六樓之二樓下拿給他，我約十分鐘後到達，甲
○○已經在樓下等我了」、「（問：你九十六年二月九日晚上十
點左右在屏東市○○路有無向被告買一包安非他命？）有的」、
「（問：誰帶你去的？）蔡國智叫我去樓下等，是甲○○與蔡國
智一起拿下來的，我是先認識蔡國智的，先和他聯絡的」、「（
問：打什麼電話聯絡？）答：我忘了」「（問：第二天凌晨再交
五百元？）是的，我錢交給被告」，與證人蔡國智於第一審具結
證稱：「（問：有無於九十六年二月九日與甲○○共同販賣毒品
給洪榮宗？）無，那是甲○○販賣給洪榮宗，我是跟洪榮宗一起
當場吸食」、「我介紹甲○○跟洪榮宗認識，洪榮宗直接向甲○
○購買」、「我當場看到甲○○拿一包毒品給洪榮宗，沒看到錢
，他們二人金錢如何處理我不知道」及卷附九十六年二月十日洪
榮宗與上訴人之通訊監察錄音譯文記載：「Ｂ（指甲○○）：…
…那天你拿的那個，量不夠我補給你；Ａ（指洪榮宗）：免了，
不要了；Ｂ：要補給你不要……因為那天你趕著要回去，那天我
跟朋友拿，朋友還差一點要給我……結果你趕著要回去」等證據
資料，相互印證，認定係上訴人以五百元之對價，販賣安非他命
予洪榮宗一次，核屬事實審法院無違於證據法則之採證認事自由
判斷職權之合法行使，自未違法。上訴意旨（三）就此再為單純
事實上爭執，亦非合法。至於證人洪榮宗於原審曾證稱：「（問
：當時你買毒品的時候是先付五百元？）是的」、「（問：第二
天凌晨再交五百元？）是的，我錢交給被告」；原判決既採納洪
榮宗於原審之證述作為判決之基礎，認定上訴人係以五百元之
對價販賣安非他命予洪榮宗，雖與其援引之證據資料內容未盡相
符；惟刑事訴訟之上訴制度，所以允許受不利益判決之被告得為
上訴，乃在許其為自己之利益，請求上級法院救濟而設，故被告
不得為自己之不利益而提起上訴。原判決就上訴人販賣安非他命
予洪榮宗部分，認定此部分犯罪所得係五百元乙節，顯較認定為
一千元有利於上訴人。上訴意旨（三）另主張其此部分犯罪所得
，證人洪榮宗於原審指證係一千元等語，自係為自己之不利益而
提起上訴，顯與被告為自己利益請求救濟之上訴制度本旨相違，
此部分主張亦非合法。又依原判決理由說明，其並未採納卷附黃
保書與上訴人之通訊監察錄音譯文作為判決之基礎（見原判決正
本第十三頁第十一行至第十四頁第二六行）。上訴意旨（五）另
執該份通訊監察錄音譯文與黃保書之警詢陳述尚有出入等語，指
摘原判決理由不備、理由矛盾，自非依據卷內資料而為主張。綜
上所論，本件上訴違背法律上之程式，予以駁回。
據上論結，應依刑事訴訟法第三百九十五條前段，判決如主文。
中    華    民    國  九十八  年    十    月  二十二  日
                      最高法院刑事第七庭
                          審判長法官  林  永  茂
                                法官  蘇  振  堂
                                法官  蕭  仰  歸
                                法官  林  立  華
                                法官  蔡  彩  貞
      本件正本證明與原本無異
                                      書  記  官
中    華    民    國  九十八  年    十    月   三十   日
                                                      Ｅ


司法院資訊處製作；財團法人民間司法改革基金會備份。
